臺灣士林地方法院刑事判決　　　　　　　 94年度訴字第169號
公　訴　人　臺灣士林地方法院檢察署檢察官
被　　　告　丁○○
上列被告因違反醫師法案件，經檢察官提起公訴（94年度偵字第
1063號），本院判決如下：
    主  文
丁○○未取得合法醫師資格，擅自執行醫療業務，處有期徒刑柒
月。
所使用之採血筆壹支、採血針壹支均沒收。
    事實及理由
壹、構成犯罪事實：
    丁○○係麗生生物科技股份有限公司副理（以下簡稱麗生公
    司），民國93年9 月8 日，丁○○受麗生公司指派在台北市
    大同區○○路○ 段83號大同郵局內，展示香椿茶及血糖機之
    攤位介紹麗生公司產品血糖機。丁○○明知其未合法取得醫
    師資格，不得執行醫療業務，竟於當日十六時許，在該攤位
    前，以採血筆扎針採血之方式，當場為民眾驗血糖診察，而
    擅自執行醫療業務。
貳、認定犯罪事實所根據的證據及理由：
一、所謂醫療業務是指以醫療行為為職業而言，不問是主要業務
    或附屬業務，凡職業上予以機會，為非特定多數人所為之醫
    療行為均屬之。且醫療行為之認定，並不以收取報酬為要件
    。又所稱醫療行為，係指凡以治療、矯正或預防人體疾病、
    傷害、殘缺為目的，所為的診察、診斷及治療；或基於診察
    、診斷結果，以治療為目的，所為的處方、用藥、施術或處
    置等行為的全部或一部的總稱。是疫病的檢查、診斷與治療
    乃醫療業務行為的整體連續作業，醫事檢驗結果旨在提供醫
    師診斷或決定治療方針的參考數據，在醫療過程中，是否須
    對病人作醫事檢驗或應作那些檢驗項目，自應由醫師依病人
    病情需要決定。因此未依醫師開具之檢驗單，為量血糖，而
    擅自為人扎針採血，係侵入人體之行為，顯涉及診斷，當屬
    醫療行為之一種，合先指明。
二、被告劉瑞民坦白承認在上開時、地，以採血筆對不詳姓名之
    婦女示範以採血筆採血之動作。
三、證人曾穎近於偵查中「照片中是丁○○在使用血糖機」之陳
    述（見93年12月8日偵訊筆錄）。
四、證人丙○於本院審理時所為「桌上有血糖機、二個塑膠盒、
    一個裝棉花，．．看到被告扎的動作，．．專業的針頭已扭
    開，．．棉花沾有酒精，．．依被告開庭提出的採血針，經
    拔下圓頭蓋子，我在當天有看到被告前面的塑膠盒，有數顆
    圓頭蓋子，」之陳述（見本院94年8 月9 日審判筆錄）。
五、證人乙○○於本院審理時所為「照片是我拍的，被告就如同
    照片上的動作」之陳述（見本院94年10月4 日審理筆錄）。
六、證人甲○○於本院審理時所為「當天經過郵局，看到在賣血
    糖機，就叫丙○去看看有無違規，．．我看到的是女生，拿
    一個東西給我喝，我不敢喝．．當時有問他們，你們會測血
    糖，他說會」之陳述（見本院94年10月4 日審理筆錄）。
七、卷附台北市政府衛生局93年11月5 日函文、行政院衛生署93
    年11月3 日0930041551號函文、台北市政府衛生局台北市大
    同區衛生所（以下簡稱大同衛生所）醫政藥政管理檢查工作
    日記表、大同衛生所現場稽查照片二幀可佐。
八、經本院94年10月4 日當庭勘驗被告提供與本件案發當日同型
    之採血筆，在採血筆內未置入採血針情形下，操作採血筆，
    經按開關鈕，採血筆內之彈簧會發出跳動聲響，聲音如同一
    般的彈簧彈起的聲音。採血筆接觸皮膚，會有輕微的氣體碰
    觸的感覺。而該採血筆長約十公分，經拆解採血筆，其內之
    彈簧圈直徑約0.7 公分，約十個圈。彈簧本身寬度則不足0.
    1 公分等情，此有本院94年10月4 日審理筆錄之記載可稽。
    參之大同衛生所於93年9 月8 日稽查時，當場拍攝現場情形
    畫面照片二幀，其中一幀為被告手持採血筆碰觸不詳姓名婦
    女之右手之一手指，該名婦女臉部表情：雙眼、嘴巴緊閉，
    二者均向鼻子方向靠近，衡諸常情及吾人生活經驗，該神情
    緊模樣，絕非單純以空置之採血筆接觸皮膚，輕微的氣體
    之碰觸所能造成。再佐以緊臨該婦女坐位桌面上之三面牌示
    （即另一幀照片），中間一面牌示，以大型字體記載「免費
    量血糖」等字，另一面牌示則以較大字體記載「降血糖」等
    字，足見被告當時確係以已置入採血針之採血筆，為對不詳
    姓名婦女量血糖之診察，而正進行侵入性扎針採血之醫療行
    為甚明。
、對於被告辯解之判斷：
一、被告否認犯罪，並辯稱：當天只是說明血糖機產品，而血糖
    機附贈採血筆，當時伊正在教導民眾如何使用採血筆，採血
    筆內並沒有放置採血針，故未扎入抽血，只是作動作，亦未
    替人驗血糖，因為採血筆會發出聲音，該民眾可能受驚嚇，
    云云。
二、查：本院就被告提供同型採血筆之勘驗情形，以及被告以採
    血筆碰觸不詳姓名婦女時，該婦女之臉部表情，不可能係以
    空置採血筆接觸皮膚，輕微氣體之碰觸所造成，已如前述，
    而採血筆內之彈簧圈直徑僅約0.7 公分，約十圈，彈簧本身
    寬度不足0. 1公分，扣按採血筆之開關鈕，採血筆內彈簧發
    出的跳動聲響，尚屬輕微，該婦女之神情，與吾人經驗所知
    之驚嚇表情，亦迴然有異，是被告前揭辯詞，應係為逃避刑
    責之飾詞，不足採信。
肆、論罪科刑的理由：
一、被告未合法取得醫師資格，即為人扎針採血之量血糖診察醫
    療行為，係犯醫師法第28條第1項之罪。
二、審酌被告非法執行醫療行為，危害政府對醫師制度管理之公
    信力，並危害人民之健康，雖為時未久，然被告犯後又設詞
    狡辯，態度不佳等情，量處如主文所示的刑罰。
三、被告當場使用之採血筆一支、採血針一支，屬被告執行醫療
    業務所使用之藥械，應依醫師法第28條第1 項前段規定，宣
    告沒收。
伍、適用法律依據：
    刑事訴訟法第299 條第1 項前段，醫師法第28條第1項。
中　　華　　民　　國　　94　　年　　10　　月　　20　　日
                  刑事第五庭審判長法　官  朱光仁
                                  法  官  彭洪媛
                                  法  官  蘇嫊娟
以上正本證明與原本無異。
如不服本判決，應於判決送達後10日內，向本院提出上訴狀。
                                  書記官  劉政惠
中　　華　　民　　國　　94　　年　　10　　月　　21　　日
附錄本案論罪科刑法條之依據：
醫師法第28條
未取得合法醫師資格，擅自執行醫療業務者，處 6 個月以上 5
年以下有期徒刑，得併科新臺幣30萬元以上150 萬元以下罰金，
其所使用之藥械沒收之。但合於下列情形之一者，不罰：
  一、在中央主管機關認可之醫療機構，於醫師指導下實習之醫
      學院、校學生或畢業生。
  二、在醫療機構於醫師指示下之護理人員、助產人員或其他醫
      事人員。
  三、合於第 11 條第 1 項但書規定。
  四、臨時施行急救。
